【裁判字號】    97,簡上,162
【裁判日期】    990831
【裁判案由】    給付票款
【裁判全文】
臺灣士林地方法院民事判決             97年度簡上字第162號
上  訴  人  甲○○
被  上訴人  乙○○
上列當事人間請求給付借款事件，上訴人對於中華民國97年9 月
17日本院內湖簡易庭97年度湖簡字第928 號第一審判決提起上訴
，本院於99年8 月19日言詞辯論終結，判決如下：
    主  文
上訴駁回。
第二審訴訟費用由上訴人負擔。
    事實及理由
一、上訴人在原審起訴主張：
(一)、被上訴人先後於民國84年5 月15日及同年12月15日向訴外人
    丙○○○（即兩造已過世母親）借款新臺幣（下同）200 萬
    元及150 萬元，被上訴人以擔任負責人之凡岡實業有限公司
    （下稱凡岡公司）之名義簽發付款人為第一商業銀行新莊分
    行、支票號碼分別為EA0000000 、EA0000000 、EA0000000
    、票載發票日為84年5 月15日、84年5 月15日、94年12月15
    日、金額為100 萬元、100 萬元、150 萬元之支票3 紙（下
    稱系爭支票），作為借款擔保。被上訴人均未清償，丙○○
    ○於90年7 月18日將其對被上訴人之上開債權讓與給上訴人
    。嗣97年4 月22日經上訴人催告被上訴人清償上開借款，被
    上訴人拒不清償。為此，爰依消費借貸契約及債權讓與之法
    律關係請求被上訴人應給付上訴人350 萬元等語。聲明：被
    上訴人應給付上訴人350 萬元。
(二)、對被上訴人陳述之補充：
  1.招盛均即兩造之兄弟對於被上訴人還款、欠款時間都不清楚
    ，其證詞不足採信，招盛均未曾聽聞債與讓與情事不足以否
    定債權讓與之事實，且招盛均與被上訴人同財共居，證詞顯
    有偏頗，不足採信。
  2.丙○○○當初係於上訴人白天上班時交付系爭支票給上訴人
    ，並告訴上訴人，未告訴其他兄弟姊妹，交待被上訴人有錢
    時就要把錢要回，雖未用贈與一詞，但表明係作為上訴人經
    營公司及其小孩出國之用，且其他兄弟姊妹另外也都有分到
    錢，丙○○○並未獨厚上訴人。因上訴人在辦遺產稅時才發
    現房子被被上訴人賣掉，始向被上訴人要錢，且被上訴人跟
    丙○○○間債務共開立5 張支票，上訴人僅就有背書轉讓之
    系爭支票要求清償。
  3.被上訴人之前還的錢與本件無關，若已清償，何以未取回系
    爭支票，且被上訴人所稱還款時間、金額前後不一，依據被
    上訴人所稱還款方式，無法清償完畢，且無法提出還款證明
    。又丙○○○背書使用的印章為上訴人開立招氏國際有限公
    司辦公司登記時代辦單位幫丙○○○刻的章。
二、被上訴人則以：其先前係透過丙○○○向他人借貸350 萬元
    ，惟早已清償完畢，否認丙○○○曾將系爭債權讓與上訴人
    。被上訴人積欠丙○○○債務係因成立公司需要錢而向其調
    借現金，因調借現金需要憑證，被上訴人始開立系爭支票，
    嗣支票到期還不出錢，丙○○○要求以供會方式還款，每月
    還2 次，月初3 萬元，20日3 萬元，通常被上訴人會拿現金
    給丙○○○，有時是丙○○○到店裡跟被上訴人拿現金，86
    年公司結束時系爭借款尚欠70萬元，因公司有結餘款，故在
    家裡還丙○○○70萬元本金及20萬元利息錢。還款時曾向丙
    ○○○要求要回系爭支票，因丙○○○稱支票遺失，且被上
    訴人認為已清償債務，固未再要求要回支票。被上訴人從未
    看過另外2 張支票。又被上訴人扶養丙○○○10多年，從未
    聽過債權讓與一事，若如上訴人所稱，丙○○○不會在91年
    10月30日拿棺材本50萬元定存及美金7,900 元給被上訴人保
    管，有存簿可證。上訴人所提印章為上訴人公司內部使用的
    印章，並非丙○○○慣用之印鑑章等語，聲明駁回上訴人之
    訴。
三、原審對於上訴人之請求，判決全部敗訴，上訴人聲明不服，
    求為廢棄原判決，被上訴人應給付上訴人350 萬元，督促程
    序費用由被上訴人負擔。被上訴人則聲明：駁回上訴。
四、兩造不爭執事項：
(一)、被上訴人以凡岡公司名義簽發系爭支票面額共350 萬元，交
    付給丙○○○，丙○○○交付350萬元給被上訴人。
(二)、系爭3 張支票均未經提示。
五、爭執事項：
(一)、消費借貸契約是否存於被上訴人與丙○○○間？被上訴人是
    否已清償完畢？
(二)、承上，如被上訴人與丙○○○間有消費借貸關係存在，且被
    上訴人尚未清償完畢，丙○○○是否將系爭消費借貸返還請
    求權讓與給上訴人？
六、本院得心證之理由：
(一)、消費借貸關係存在於被上訴人與丙○○○間：
    被上訴人不否認交付系爭支票3 張給其母丙○○○，由丙○
    ○○交付350 萬元，惟否認消費借貸關係存在於丙○○○間
    。按稱消費借貸者，於當事人間必本於借貸之意思合致，而
    有移轉金錢或其他代替物之所有權於他方之行為，始得當之
    。是以消費借貸，除有金錢之交付外，尚須本於借貸之意思
    而為交付，方克成立。查，被上訴人與丙○○○就借貸金錢
    意思表示一致，並由丙○○○交付金錢給被上訴人，消費借
    貸關係存在於丙○○○與被上訴人之間無誤。至於丙○○○
    是否有足夠資金借貸，抑或部分資金來源係向他人借貸，不
    影響消費借貸關係之成立。此外，從證人招盛鈞即兩造之兄
    弟於原審之證詞可知，被上訴人於82年至84年間有欠丙○○
    ○大概350 萬元，益徵消費借貸關係存在於被上訴人與丙○
    ○○間，又系爭支票受款人為「丙○○○」，倘非其為貸與
    人何以系爭支票受款人為丙○○○而非他人，在在彰顯被上
    訴人與丙○○○間成立消費借貸關係。
(二)、被上訴人未能證明清償上開消費借貸債務：
    按民事訴訟法第277 條規定「當事人主張有利於己之事實者
    ，就其事實有舉證之責任。但法律別有規定，或依其情形顯
    失公平者，不在此限。」被上訴人辯稱上開350 萬元之消費
    借貸債務業已清償完畢，為上訴人所否認，自應由被上訴人
    就有利於己之清償事實負舉證責任。查，被上訴人於原審中
    稱當初一個月還2 次，一次還5 萬元，到86年10月還清等語
    ，於本院則稱一個月還2 次，一次3 萬元，86年生意結束後
    ，有給付尾款70萬元，還有利息紅利20萬元等語。被上訴人
    先後陳述不相一致，陳述是否可信令人生疑，且其提出之存
    摺資料，無法證明其當時有每月清償6 萬至10萬元之資力。
    又證人招盛鈞於原審證稱，被上訴人有陸陸續續還錢，伊當
    時在船上沒有經常回家，有看過被上訴人還錢，有時有看到
    ，有時沒有看到，是媽媽說還清了等語。是證人招盛鈞對於
    清償金額、時間均未有清楚證述，且證人與被上訴人同財共
    居，其證述難以遽信。再者，系爭支票乃作為本件借貸之擔
    保及證明，倘若被上訴人業已清償完畢，丙○○○理應交還
    支票，焉有不歸還之理，是被上訴人辯稱業已清償，乏其依
    據。
(三)、上訴人未能證明丙○○○有債權讓與：
    上訴人主張丙○○○90年7 月18日將系爭債權轉讓給伊云云
    ，然為被上訴人否認，自應由上訴人就債權轉讓乙節對己有
    利之事實舉證。查上訴人提出系爭支票，以背面有丙○○○
    印文證明有丙○○○有轉讓債權之意云云。被上訴人則否認
    印文之真正，然經本院調取招氏國際有限公司登記卷宗，系
    爭支票背面之印文核與丙○○○使用之印文大致相符，印文
    應屬真正。然上訴人為丙○○○之子，取得系爭支票理由甚
    多，並非必然為債權轉讓，再查，招盛鈞證稱不知悉母親有
    轉讓債權一事，而上訴人亦自承兄弟姊妹間均不知悉此事，
    本院向國稅局函查丙○○○之遺產總額，僅有41萬3, 755元
    6 角，350 萬元之債權並非少數金額，倘若丙○○○確有將
    對被上訴人之消費借貸債權轉讓給上訴人之意，其於97年3
    月25日死亡前，應向被上訴人表明或告知其他子女或以正式
    書面、遺囑為之，以杜絕爭議，是僅以上訴人持有丙○○○
    背書之系爭支票不足以證明丙○○○有將對被上訴人之債權
    轉讓給上訴人。
七、從而，上訴人依消費借貸、債權轉讓之法律關係，請求被上
    訴人給付350 萬元，為無理由，不應准許，原審駁回上訴人
    之請求，其認事用法並無違誤，上訴意旨就原審駁回其訴之
    部分，猶指摘原判決不當，求予廢棄改判，為無理由，應予
    駁回。
八、本件事證已臻明確，兩造其餘攻擊防禦方法及未經本院援用
    之證據，核與判決之結果不生影響，爰不一一論駁，併此敘
    明。第二審訴訟費用應由上訴人負擔。
九、據上論結，本件上訴為無理由，依民事訴訟法第436 條之1
    第3 項、第449 條第1 項、第78條，判決如主文。
中    華    民    國    99    年    8     月    31    日
                  民事第二庭  審判長法  官  方彬彬
                                    法  官  王怡雯
                                    法  官  絲鈺雲
以上正本證明與原本無異。
如不服本判決，僅得於收受本判決正本送達後20日內，以適用法
規顯有錯誤為理由，向本院提出上訴狀（須附繕本一份），經本
院許可後方得上訴至最高法院。上訴時應提出委任律師或具有律
師資格之人之委任狀；委任有律師資格者，另應附具律師資格證
書及釋明委任人與受任人有民事訴訟法第466 條之1 第1 項但書
或第2 項所定關係之釋明文書影本。若委任律師提起上訴者，應
一併繳納上訴審裁判費，否則本院得不命補正逕行駁回上訴。
中    華    民    國    99    年    9     月    6     日
                                    書記官  林玫熹

司法院資訊處製作；財團法人民間司法改革基金會備份。
